臺灣高等法院臺南分院民事判決　九十三年度上更(二)字第一號　Ｊ
　　　上　訴　人　丙　○　○
　　　兼訴訟代理人甲　○　○
　　　被　上訴人　嘉義縣阿里山鄉公所
　　　法定代理人　乙　○　○
　　　訴訟代理人　邱　創　典　律師
　　　複 代 理人　莊　安　田　律師
右當事人間請求侵權行為損害賠償事件，上訴人對於中華民國八十七年十二月九日臺
灣嘉義地方法院八十七年度訴字第五八一號第一審判決提起上訴，經最高法院第二次
發回更審，本院於九十三年七月二十日言詞辯論終結，茲判決如左：
      主      文
原判決關於命上訴人給付及該部分假執行之宣告，暨除確定部分外訴訟費用之裁判均
廢棄。
右開廢棄部分，被上訴人在第一審之訴及假執行之聲請均駁回。
第一、二審及發回前第三審訴訟費用（確定部分除外）由被上訴人負擔。
      事實及理由
一、上訴人均未於言詞辯論期日到場，核無民事訴訟法第三百八十六條各款所列情形
    ，准依被上訴人聲請，由其一造辯論而為判決。
二、被上訴人起訴主張：伊於八十一年五月間，因興建阿里山鄉衛生掩埋場第一期工
    程，上訴人丙○○借用第一審共同被告生大營造有限公司（下稱生大公司）名義
    ，以新台幣（下同）九千三百零六萬元得標。嗣於八十二年三月五日工程進行中
    ，上訴人明知第一期估驗明細表中所編列之「混凝土簡易拌合設備」並未經生大
    公司購買，而係訴外人富春營造有限公司（下稱富春公司）為興建台十八線隧道
    駁坎工程所設置，本不應通過估驗，上訴人丙○○竟要求知情之富春公司總經理
    兼新安營造有限公司（下稱新安公司）嘉義工地主任即上訴人甲○○出具證明書
    ，而上訴人甲○○亦明知台十八線六十六公里附近之「混凝土自動拌合機」，係
    其所負責工地駁坎工程混凝土拌合出料所購置，名義上為上訴人甲○○所有，並
    未售予上訴人丙○○及生大公司，竟與上訴人丙○○基於共同犯意之聯絡，由上
    訴人甲○○於八十二年一月一日，出具該拌合機業以一百七十萬元，售予生大公
    司之不實證明書予上訴人丙○○，而後由上訴人丙○○持以辦理估驗，並於八十
    二年三月二十七日，向被上訴人詐領估驗明細表內所虛列「混凝土簡易拌合設備
    」之金額，共計一百五十九萬零四百元，被上訴人爰本於共同侵權行為損害賠償
    請求權之法律關係，求為判命上訴人連帶給付一百五十九萬零四百元，及自八十
    七年十月三日起至清償日止，按年息百分之五計算利息之判決（被上訴人於原審
    原請求上訴人與原審共同被告生大公司連帶給付一百五十九萬零四百元及法定遲
    延利息，原審僅判准上訴人連帶給付部分，駁回被上訴人對生大公司請求部分，
    被上訴人就其敗訴部分未據聲明不服），嗣於本院為上訴駁回之聲明。
三、上訴人丙○○則以：混凝土簡易拌合設備係上訴人甲○○所有，無上開設備無從
    工作，關於山上地區編列「混凝土預拌設備」之預算，經費是由承包商運用，其
    目的只是確保工程混凝土之品質，完工後該設備所有權仍歸承包商所有，又依合
    約規定之內容，應該交給被上訴人之工程，須經被上訴人、縣環保局、省環保處
    、環保署等檢查無誤時，才能領取最後一成工程款，伊所完成之工程符合合約之
    要求並已驗收，被上訴人並無損失，又出具證明是主辦人員要求的，依合約縱未
    出具購置證明亦得領取該項工程款。且簡易拌合設備一套購置要好幾千萬元，根
    本不合成本等語資為抗辯。上訴人甲○○則辯稱：混凝土簡易拌合設備係伊所有
    ，因上訴人丙○○無法一次付款，且無能力使用，故伊拜託蕭嘉源利用上開混凝
    土簡易拌合設備出售混凝土與上訴人丙○○，上訴人丙○○將價金給付蕭嘉源，
    蕭嘉源再給付設備費用（攪拌費）予伊，因含混凝土及設備費，故價額高於市價
    一倍，即該設備縱形式上未過名予上訴人丙○○，實質上已給付設備之價款，上
    訴人丙○○確已依合約設置簡易拌合設備，被上訴人自應計價給付，再混凝土簡
    易預拌設備僅需確有設備以保工程品質即可領取，本無需取得讓渡證明，則被上
    訴人要求丙○○取具讓渡證明即可請領，其非不諳作業規定，即係刁難廠商，工
    程是要求品質，合約並沒有約定簡易拌合設備要設置在施工現場。該簡易拌合設
    備只有在工程項目裡面有規範，但沒有規定要購買及提出讓渡書才能請款，按照
    工程慣例只要附近有這些設備即可，本件設置地點與現場車程在三十分以內，可
    確保混凝土之品質，又上開款項全係上訴人丙○○所領取，則不問上訴人丙○○
    領取該款項有否侵權行為之適用，均應由丙○○自行負責，伊並無共同侵權行為
    之犯意聯絡或行為等語，上訴人均於本院聲明：(一)原判決（除確定部分外）廢棄
    。(二)被上訴人在第一審之訴及假執行之聲請均駁回。(三)第一、二審及發回前第三
    審訴訟費用均由被上訴人負擔。
四、被上訴人主張：上訴人丙○○於八十一年五月間以所借得之生大公司名義，以九
    千三百零六萬元標得被上訴人關於興建阿里山鄉衛生掩埋場第一期工程，上訴人
    丙○○並與被上訴人定有承攬該工程之契約，而前開工程於八十二年三月五日第
    一期估驗明細表中編列有「混凝土簡易拌合設備」（下稱系爭設備）之款項，上
    訴人丙○○為領取該第一期估驗工程款，並因被上訴人之秘書林捷清指示被上訴
    人職員王松雄，只要上訴人丙○○取得購入系爭設備之切結書，便准予估驗，乃
    要求上訴人甲○○予以配合，二人均明知系爭設備為被上訴人甲○○所有，並未
    出售予生大公司，竟由上訴人甲○○於八十二年一月一日，出具其以一百七十萬
    元將系爭設備售予生大公司之不實證明書，嗣由上訴人丙○○持交被上訴人以辦
    理估驗，上訴人丙○○即於八十二年三月二十七日領得估驗明細表內所列系爭設
    備之款項共一百五十九萬零四百元之金額（即第一期估驗明細表中編列混凝土簡
    易拌合設備之款項）等情，業據其提出台灣高等法院台南分院八十四年度上訴字
    第二一七四號、八十六年度上更(一)字第二八三號、最高法院八十六年度台上字第
    三八七一號刑事判決影本各一份、審計部台灣省嘉義市審計室函影本一份、調查
    筆錄影本二份、訊問筆錄影本二份、簽呈影本二份、證明書影本二份、估驗明細
    表影本一份、工程合約影本一份為證（見原審卷第六至三一頁、第八二頁），且
    為上訴人丙○○所不爭，另上訴人甲○○亦自承未出賣「混凝土簡易拌合設備」
    與上訴人丙○○，足證被上訴人上開主張堪信為真實。
五、被上訴人復主張：系爭設備既未經上訴人丙○○或生大公司購買，而係上訴人甲
    ○○所有，本不應通過估驗，其竟偽造切結書，通過估驗而領得系爭設備估驗款
    ，被上訴人因遭上訴人共同以內容虛偽之證明書所矇騙，致溢付前揭款項之金額
    而受有損害等情，上訴人則以前揭情詞置辯，則本件所應審究者厥為：第一期估
    驗明細表中所編列「混凝土簡易拌合設備」款項之目的為何？上開款項是否須實
    際購置或在施工現場設置始得依約領款？上訴人丙○○以內容不實之證明書領得
    上開款項，是否造成被上訴人損害？二者之間是否具有因果關係？
（一）按因故意不法侵害他人之權利者，負損害賠償責任；又數人共同不法侵害他人
      之權利者，連帶負損害賠償責任；造意人及幫助人視為共同行為人，固為民法
      第一百八十四條第一項前段、第一百八十五條第一項前段、第二項所明定。惟
      損害賠償之責，以有損害之發生及有責任原因之事實，並二者之間，有相當因
      果關係為成立要件。故原告所主張損害賠償之責，如不合於此項成立要件者，
      即難謂有損害賠償請求權存在（最高法院四十八年台上字第四八一號判例意旨
      可資參照），又所謂相當因果關係，係指無此行為，雖必不生此損害，有此行
      為，通常即足生此損害，是為有因果關係，而如無此行為，必不生此損害，有
      此行為，通常亦不生此損害，自無因果關係之情形（同院八十七年度台上字第
      七八號裁判意旨參照）。
（二）經查依系爭合約內附之廠商估價表（外放）及卷附估驗明細表所列工程項目及
      工程款為：整地工程00000000元、十公尺高懸臂式：：000000
      00元、不透水層舖設工程000000000元、污水處理廠整地工程00
      00000元、污水收集工程九三二三七二元、廢氣收集四七七九一二元、進
      場道路工程0000000元、場內道路工程0000000元、進出污水場
      便道工程0000000元、重機械保養場工程五九六四００元、洗車場工程
      八六四七八元、管理室工程五三六七六０元、四０Ｔ地磅工程八一五０八０元
      、附屬工程八一五０六五元、排水及放流管工程0000000元、污水處理
      廠工程0000000元、混凝土簡易拌合設備0000000元、機電工程
      0000000元、勞工安全衛生費七九五三００元、營造綜合保險費七九五
      三００元、包商稅利及什費00000000元（見本院更(一)卷第二００頁）
      ，其中系爭混凝土簡易拌合設備另於合約書其中廠商估價單第十七頁載明「十
      七、混凝土簡易拌合設備：1.電腦自動攪拌設備四九七、０００元、2.砂石輸
      送帶一九八、八００元、3.稱重設備一四九、一００元、4.一‧０立方公尺攪
      拌容器一四九、一００元、5.水泥貯存槽一四九、一００元、6.用電設備九九
      、四００元、7.控制室及鋼架工料一九八、八００元、8.用水設備四九、七０
      ０元、9.材料搬運費九四、四三０元、10.零星工料及其他四、九七０元（均一
      式）等十項總計一、五九０、四００元。系爭混凝土簡易拌合設備在承攬合約
      僅有上開內容之規範，至合約中其他混凝土之材質、規格之約定與本件拌合設
      備工程無關等情，有上開合約書一件在卷可稽，並為兩造所不爭，合先敘明。
（三）查混凝土拌合完成至送達施工現場使用，一般超過一小時即發生初凝現象，時
      限不得超過九十分鐘，否則混凝土乾硬即失其效用等情，有台灣區預拌混凝土
      公業同業公會八十四年五月二十六日預拌業字第七六二二號函附於台灣嘉義地
      方法院八十四年度訴字第三號刑事卷(一)第二０四頁，業經本院調閱上開刑事卷
      查明屬實，況工程慣例上，向於偏遠地區之營建工程，編列預算，由承建之營
      造業者在施工現場鄰近設置「混凝土簡易預拌設備」，就近拌和混凝土，供營
      建工程使用，以確保混凝土品質，進而維護施工品質，而承建營造業者就此項
      設備以原有或租、或買，非定做人所得置喙，蓋一個簡易混凝土預拌設備，包
      括設備及安裝費用約需四百萬至五百五十萬元，有台灣省土木技師工會九十一
      年二月二十日（九一）省土技字第０九一０號函在卷可按（見本院更(一)卷第一
      八三頁），並經證人蕭嘉源於本院前審到庭證述明確（見本院更(一)卷第一七五
      頁筆錄），且除了該設備、場地外，並須有專業之拌合師及多部運送混凝土至
      工地之混凝土拌合車，又查每部運送混凝土至工地之混凝土拌合車均值上百萬
      元，則設置一個「混凝土簡易預拌設備」至供應營建工地可使用之狀況下，至
      少需上千萬元。再者上開設備消耗維修費用甚高，定做人所要求者為工程品質
      而已，設備何來及何屬？因該設備工程完工後不歸定作人所有（亦無必要歸定
      作人所有），在定作人立場，本無需過問，僅需設置有該設備，而該設備所生
      產之混凝土，確係僅供系爭工程使用即可，此亦為交通部公路局函覆本院稱：
      「本局目前如採『工地型混凝土設備』：：預算內以折舊方式編列其設備費，
      承包商須購買設備設置，工程結束後拆除復原，其產權屬承包商。惟其生產之
      混凝土限僅供應本局工程，不得對外販售」等語甚明，有該局九十年十月九日
      九十路新工字第九０三九六八七號函一件附卷可稽（見本院更(一)卷第九八頁）
      。因此，依卷附行政院公共工程委員會頒布之公共工程工地型預拌混凝土設備
      設置及拆除要點，即知定作人於設備設置生產前，查明廠商是否依勞工安全衛
      生法、環境保護法、空氣污染防制法、水污染防制法、噪音管制法等相關法令
      ，取得各該主管機關許可。工程所需材料是否以合法且未超載車輛運送，工程
      所需之材料確由該設備所出，及該設備所出之混凝土未對外販售，如符合前述
      各點，定作人即需於第一期估驗時給付該設備應付之估驗款，而工程竣工後，
      預拌混凝土設備之拆除，應列入驗收項目；未拆除時，列入驗收缺點限期改善
      ，未拆除完畢前不得支付尾款。
（四）復查證人李大利於本院前審證稱：「全新設備一千多萬元」等語，及證人蕭嘉
      源證稱：「機器設備設在山上要四、五百萬元，平地要三百多萬元。」等語綦
      詳（見本院更(一)卷第一七六頁），而上開工程預算書就系爭設備僅編列總價近
      一百六十萬元之預算（數量為一，單價為一百五十九萬四百元），與全新狀況
      設備之價格差額頗巨，則被上訴人所編列之預算並不足以購得嶄新之機器，已
      無疑異。再衡諸一般重工程機械設備之折舊率，混凝土製造設備之耐用年數為
      八年（此有固定資產耐用年數表可參），計算該等設備之殘餘價值（即耐用年
      數後之價值）尚有一百一十一萬元（殘存價值=取得成本╱耐用年數+１，
      00000000/8+1= 0000000），則依被上訴人所編列之金額款項，亦難購得中古
      之系爭設備，則被上訴人編列此項預算之初，是否即具希冀承攬人取得系爭設
      備之意，已非無疑。
（五）就被上訴人與上訴人丙○○（以生大公司名義）所簽立之工程合約書以觀，確
      有「混凝土簡易拌合設備」之工程項目之規定無訛，而關於規定系爭工程項
      目之目的：
  １、證人即本件工程設計人李大利於本院上訴審證稱：「因工地很遠，按一般混凝
      土無法在時間內送到，所以必需有此（攪拌）設備。」「（系爭設備）工程完
      工後即可拆除。」「（系爭設備）全新設備一千多萬元，我們編一百多萬元，
      用意要承攬人可以承租方式來做，工程做該設計是類似租金項目。」「（該設
      備用畢後）歸工程公司所有」「設計本意是要達到設備功能，須要一百多萬元
      」等語，及於本院前審審理時證稱：「我們設計阿里山這工程是非常遠的山區
      ，附近一個小時內沒有混泥拌廠，他們編列一個假設工程，讓承包商去做這個
      設備已完成這工程，所以這個設備公所（即被上訴人）以後也不可能再用，所
      以他們的目的也是要完成主工程，而不是要設備的所有權。這個東西到底是租
      或買的我們不管，只是要管制品質，如果用買的方式，是買不到的，舊的價錢
      我就不清楚。依照公路局的話在現場設一個舊的攪拌機，我們公路局方面是要
      給機器的租金、搬運費的損耗，這些都是損耗，不可能擁有所有權。」等語屬
      實（見本院上訴卷第九三至第九四頁、本院更(一)卷第七十七頁筆錄），另證人
      即本件工程之混凝土代工（亦即上訴人甲○○之下包）蕭嘉源亦證稱：「慣例
      上工程在偏遠的地區，攪拌機其實都是用租的，因為用買的太貴了，不合工程
      成本。就連向人家租載到現場都要花很多的錢，我去載一趟都要花好幾十萬元
      。」、「我的經驗裡面也有租機器。」等語明確（見本院更(一)卷第七十九、一
      七五頁筆錄）。
  ２、另證人即知悉本件衛生掩埋場設置之嘉義縣政府環保局人員黃朝琴、蔡世成二
      人於刑事案件審理時亦證稱：「山上地區鄉鎮是要有編列預拌混凝土設備之預
      算，因山地區較不方便，而該設備經費是由承包商運用，設備非屬鄉公所所有
      ，該設備並非要承包商須擁有該設備，不管承包商是租或買，而只要達到品質
      要求，是要如何運用設備，只要運到現場預拌度要新鮮度即可，因此山地區編
      列預算較高」等語，及刑事同案被告林捷清於刑事案件審理時所陳稱：「編列
      『混凝土簡易預拌設備』，僅係山地鄉才有如此編列，平地鄉鎮市則無須編列
      ，係因混凝土拌合完成至送達施工現場使用，有一定時間，否則混凝土乾硬即
      失其效用，或影響品質，因山地鄉不便，亦少有此設備，故編列有該設備作為
      補貼，並非一定有該設備，業者係租或買，或向他人買混凝土均可只要混凝土
      係新鮮並無乾硬或影響品質之情形即可，且驗收亦無該項設備之驗收，亦非完
      工後該設備為鄉公所所有，而如有該設備工程完工後，該混凝土簡易拌合設備
      之所有權仍為業者所有」等語，有刑事判決一件在卷可稽（見本審卷第七十七
      頁）。
  ３、參諸上訴人所提出另件臺灣省交通處公路局第五區工程處，與新安營造有限公
      司之台十八線省道工程，關於簡易式拌合設備其設備項目及圖說與上揭台灣省
      土木技師工會，亦採上開相類似之模式，有該工程合約書附卷可證（見本院更
      (一)卷第一一八至一四四頁），而其餘砂石及運輸攪拌車均由蕭嘉源提供，價格
      就會比較便宜，便宜約二、三百元左右，亦經蕭嘉源證述屬實，益徵系爭設備
      之主要的目的，係在確保混凝土之新鮮度，使拌攪之混凝土能於未凝固前即發
      揮作用，已甚明確。而系爭設備，如以租用方式，每月租金約在二十萬元左右
      ，有上揭台灣省土木技師工會函在卷可憑，本件工程期限依兩造契約約定在三
      百三十工作天內完成，則依前述設備、安裝、人員及運輸費用所需之龐大費用
      ，與工程預算書所編列之一百六十萬元比較，該一百六十萬元顯較近於租金數
      額，而不符購買之價格。
　４、末依證人蕭嘉源於刑事案件審理時證稱：「我於民國八十二年間，由新安營造
      公司甲○○介紹，販售預拌混凝土予生大公司（指上訴人丙○○），而我並借
      用甲○○於台十八線六六公里附近簡易混凝土拌合設備出料」、「每立方公尺
      並須支付三百五十元之攪拌費用予甲○○」、「我販賣之預拌混凝土，有三種
      規格，二○○○psi混凝土八十二年價格，每立方公尺二千二百八十五點七三
      元，八十三年價格，每立方公尺二千一百九十三點二三元；二五○○psi混凝
      土八十三年價格，每立方公尺二千二百八十五點七一元；三○○○psi混凝土
      八十二年價格，每立方公尺二千四百七十六點一九元，八十三年價格，每立方
      公尺二千三百八十點九二元，實際上另加百分之五營稅」、「此項價格包括運
      費在內」（見刑事案件八十四年十一月二十二日調查筆錄），並有統一發票二
      紙附卷足按。
  ５、綜上，足見上訴人丙○○確支付證人蕭嘉源使用上訴人甲○○之系爭設備，生
  　　產該工程所需之混凝土，且依生產混凝土之單位計付使用系爭設施之攪拌費予
  　　上訴人甲○○，是上訴人丙○○確係使用上訴人甲○○所有之系爭設備生產完
  　　成系爭工程所用之混凝土，本件工程所施用之混凝土既已合乎規定，且兩造所
  　　約定之工程，於第一期估驗時，其餘各項業經驗收完成，為被上訴人所不爭執
  　　，足徵上訴人確已提供合於規定之混凝土，而達成該類工程計畫中，編列系爭
      款項之目的無訛，是基於兩造合約書及估驗明細表之約定，被上訴人本應支付
      前開編列之款項，應可肯認。
  ６、是上訴人甲○○所辯稱：「鄉○○○○路局編列出來都是用折舊方式來編的，
　　　因一套設備到能使用要一千萬元，他們僅編了將近一、二百萬元預算，預拌混
      凝土設備舊的就可以使用，或是租別人來使用，因工地在阿里山離嘉義太遠，
      預拌混凝土從嘉義運到阿里山工地混凝土都乾固了不能使用，他（即被上訴人
      ）後來想一想那一套設備自己沒有辦法使用，要叫我改變方式，要我幫他出料
      ，利用我的設備出料給他一封算多少錢，我不是混凝土供應商，我另外找一位
      我的朋友蕭嘉源，他是專業預拌混凝土供應商，他的車輛可以調度，我就跟我
      朋友一起出料，他們一封跟我買二千五百元，當時市價約一封一千多元，所以
      加到二千五百元，是設備費用算租金給我，然後蕭嘉源利用我的設備供應混凝
      土給他們，他們付錢給蕭嘉源，蕭嘉源把租設備費用算來給我，那一套設備從
      開工到完工都是他們在使用，我們沒有其他工程在使用，實際情形就是這樣。
      ：：：事實上這一張證明書，是他向我購買時就要求我開出證明書，開證明書
      可以，可是沒有用，公路局規定有一個設備那裡面，我們把設備設好了，公路
      局派人勘查，確實有這套設備就會付錢給包商。事實上有那套設備，從那邊出
      料合乎他們的規定，他當然要付錢給包商，並不是來查這套設備向何人購買的
      ，還是查這套設備所有權是何人的，至於屬於何人所有權那是包商跟承包商的
      關係。刑事庭大家都證明有那一套預拌混凝土設備在使用，所有混凝土從那邊
      供應商供應的，因為從嘉義運上去超過一小時混凝土就會乾固掉不能使用。這
      工程也驗收合格，也有委託學術單位鑑定，所有都合格。又經過幾次地震、颱
      風都沒有損壞，代表他的品質不錯，真的有這一套設備在那邊，我才會開證明
      書給他們。」等語（見本院更(一)卷第一一０、一一一頁筆錄），核與本院調查
      所得及工程慣例相符，應非虛妄，而堪信實。
（六）雖被上訴人另主張：工程合約已訂明「全部工程總價：：，工程結算應依合約
      總價範圍內按實做數量計算之」，系爭設備縱不須承包商實際購置，惟仍須於
      施工現場實際設置云云，惟按對於系爭設備之設置地點該合約並未約定，為被
      上訴人所不爭執，況依工程慣例，編列上開預算之目的係因偏遠地區之營建工
      程，由承建之營造業者在施工現場「鄰近」設置「混凝土簡易預拌設備」，就
      近拌和混凝土，供營建工程使用，以確保混凝土品質，進而維護施工品質，已
      如前述，再參以「一、工程合約所定工程項目『混凝土簡易拌合設備』一般係
      因工地位處較偏遠山區，大型預拌（廠拌）混凝土運送車輛無法或不易到達，
      改以拼裝車（鐵牛車）或小型貨車分批運送砂石材料、水及袋裝水泥到達現場
      後，以『簡易拌合設備』或人工現場攪拌成混凝土之施工之方式，以配合工程
      施工之需要。二、此種簡易拌合或人工拌合之混凝土品質較廠拌為低，但如工
      地現場狹窄，須另於距施工地點一般距離之空地設置簡易拌合設備，仍須達到
      下列幾點要求：(一)拌好之混凝土其運送至澆注點必須不致產生粒料分離現象。
      因其運送方式無法如預拌混凝土車於運送途中仍繼續旋轉攪拌。(二)拌好之混凝
      土坍度必須仍達到施工規範之要求。(三)混凝土拌妥後不得再任意加水」等情，
      亦有台灣省土木技師公會九十三年三月二五日（九三）省土技字第一二六四號
      函一件在卷可稽（見本審卷第八七頁），況上訴人丙○○及生大公司確已設置
      有系爭簡易拌合設備，並於施工期間供系爭工程使用，參以被上訴人對本件工
      程所施用之混凝土合乎規定，工程已完成驗收不爭執，應認上訴人丙○○已合
      於系爭契約所定設置簡易拌合設備之約定，是被上訴人以上訴人丙○○未於工
      程現場設置系爭設備，即不應領取估驗款，尚無可採。
（七）按關於承攬人應取得系爭設備之所有權，要屬工程契約之重要條件，如承攬契
      約雙方之當事人真有此等約定，且徵諸一般交易習慣，契約雙方當事人對此並
      未達成工程共識或慣例時，為避免事後饒生爭議紛端，多以明載於契約為常見
      。惟查該工程預算書關於「混凝土簡易拌合設備」項目下，其說明及附註欄均
      未為任何註記，則與一般常情有悖。再者，依兩造所訂契約而被上訴人自承之
      施工規範混凝土工程謂：「五、拌合（一）通則２混凝土之拌合所需之一切設
      備及秤量器具，除另有規定外，概由乙方（即上訴人）自備，不另給價，上項
      設備必須式樣大小適當：：。」則被上訴人亦知該設備非預算編列之一百六十
      萬元所得買受，乃要求生大公司自行設置，不再給付該設備之購買價格，其等
      斤斤計較者為設備是否符合公共工程委員會所要求之各項條件，大小能否支應
      工程所需，上訴人丙○○亦陳稱：「契約書未約定要切結書，是我要去請款時
      ，他們才額外要求提切結書，合約書中有這套設備之費用。」等語明確（見本
      院上訴卷第四十一頁），是縱被上訴人要求上訴人需於請款時出具證明書，證
      明已由上訴人丙○○購得系爭設備，始得領取估驗明細表中編列之「混凝土簡
      易拌合設備」款項，然既非雙方約定之領款要件，則該證明書內容所證，關於
      系爭設備屬於上訴人丙○○所有與否，與上開款項之領取即無關聯，更何況雖
      所出具之證明書之內容為虛偽，惟系爭設施亦無約定完工後，需移歸被上訴人
      所有之約定或慣例，被上訴人即無因此而受有損害之虞。另依交通部公路局上
      揭函文，即知系爭設施依常例並無使用後歸屬定作人之習慣，而系爭設施設置
      亦為求保證混凝土限供約定工程所用，即無因上訴人丙○○未購得系爭設施，
      而致被上訴人溢支上開編列款項，或使被上訴人無法取得系爭設備之所有權，
      致受有損害之情形甚明。
（八）是上訴人丙○○依約承攬本件工程後，由訴外人蕭嘉源使用上訴人甲○○之系
      爭設施，完成生產混凝土之代工，所付之價金中，並由蕭嘉源將其中有關設備
      費用付與上訴人甲○○，再由該設備供給合於規定之混凝土，並以依前述生產
      之混凝土施作於本件工程，既如前述，則上訴人所為合於前述之工程慣例，而
      被上訴人編列系爭款項之目的已達，伊本應支付該筆編列之款項金額，並無所
      謂溢支該筆款項之情形，自無損害可言。至上訴人丙○○雖持上訴人甲○○所
      出具，偽稱系爭設備已出售予生大公司之證明書，領取該筆款項，然該證明書
      所證之內容，實與上開編列款項是否核發無關，則縱上訴人或因此完成行政上
      之程序，而領得編列款項，亦難認被上訴人因此即受有損失。
六、從而，被上訴人本於共同侵權行為之法律關係，請求上訴人連帶給付一百五十九
　　萬零四百元，及自起訴狀繕本送達之翌日即八十七年十月三日起至清償日止，按
　　週年利率百分之五計算之法定遲延利息，為無理由，不應准許，其假執行之聲請
　　亦失所附麗，應併予駁回。原審為上訴人敗訴之判決，並為假執行之宣告，自有
　　未洽。上訴意旨指摘原判決不當，求予廢棄改判，為有理由，自應由本院予以廢
　　棄改判如主文第二項所示。
七、末查本件上訴人丙○○、甲○○雖因偽造文書，經刑事庭分別判處有期徒刑六月
    、十月確定，有刑案記錄查註資料表可按，並為上訴人所不爭，惟按刑事判決所
    為事實之認定，於為獨立民事訴訟之裁判時本不受其拘束，原審斟酌全辯論意旨
    及調查證據之結果，依自由心證為與刑事判決相異之認定，不得謂為違法（最高
    法院二十九年上字第一六四○號判例意旨參照），則揆諸開說明，並考諸民事關
    於侵權行為請求權基礎之規定要件，本與刑事偽造文書犯罪構成要件之成立，殊
    然有別，本院自得綜合民刑事之卷證資料，依被上訴人聲明所主張之民事關係，
    依法律規定而為具體審酌，並不當然受刑事有罪判決之拘束，併此說明。
八、本件事證已臻明確，兩造其餘攻擊防禦方法及證據資料，核與本件判決結果不生
    影響，爰不一一論述，附此敘明。
九、據上論結，本件上訴為有理由，依民事訴訟法第四百六十三條、第三百八十五條
    第一項前段、第四百五十條、第七十八條，判決如主文。
中　　　華　　　民　　　國　　九十三　　年　　　八　　　月　　　三　　　日
　　　　　　　　　　　　　　　　　　臺灣高等法院臺南分院民事第二庭
~B1審判長法官　吳　　志　　誠
~B2　　　法官　李　　素　　靖
~B3　　　法官　周　　素　　秋
右為正本係照原本作成。
如對本判決上訴，須於判決送達後二十日內向本院提出上訴狀；未表明上訴理由者，
應於上訴後二十日內向本院提出理由書。
中　　　華　　　民　　　國　　九十三　　年　　　八　　　月　　　四　　　日
~B法院書記官　劉　　清　　洪
